臺灣高等法院民事判決
109年度上易字第804號
上  訴  人  昇俊實業有限公司

法定代理人  陳豊蓮  
訴訟代理人  謝孟馨律師
複 代理 人  潘辛柏律師
            黃宗哲律師
被 上訴 人  A○○ 

            B○○  
上   1  人
法定代理人  C○○  
被 上訴 人  D○○  
共      同
訴訟代理人  蔡昆洲律師
            林茂弘律師
            
上列當事人間請求損害賠償事件，上訴人對於中華民國109年3月
19日臺灣臺北地方法院108年度訴字第4164號第一審判決提起上
訴，本院於110年2月23日言詞辯論終結，判決如下：
    主      文
上訴駁回。
第二審訴訟費用由上訴人負擔。
    事實及理由
一、上訴人主張：被上訴人A○○、B○○（下稱A○○等2人）之被繼承
    人甲○○（於民國106年9月25日死亡）擔任伊公司董事長期間
    ，於101年10月1日向訴外人慶豐源企業股份有限公司（下稱
    慶豐源公司）以總價新臺幣（下同）90萬1189元購買石材商
    品2批（下稱系爭交易），慶豐源公司並開立同面額之發票1
    紙（下稱系爭發票），嗣伊公司未收到該批石材商品，慶豐
    源公司於102年2、3月間陸續交付如附表所示7紙支票（各支
    票發票人、發票日、票面金額詳如編號1至7所示，金額合計
    90萬1189元，下合稱系爭支票）予甲○○作為退款，詎甲○○將
    系爭支票存入被上訴人D○○（甲○○之弟，與A○○等2人合稱被
    上訴人）設於板信商業銀行三重分行00000000000000號帳戶
    （下稱系爭帳戶）提示兌現，與D○○共同侵占上開款項（下
    稱系爭款項），不法侵害伊之財產，並獲取不當利益，致伊
    公司受有損害等情。爰依民法第184條第1項、第185條、第1
    79條之規定及繼承法律關係，求為命A○○等2人於繼承甲○○之
    遺產範圍內與D○○連帶給付伊90萬1189元，及加付自起訴狀
    繕本送達最後一位被上訴人之翌日起算法定遲延利息之判決
    。
二、被上訴人則以：上訴人於D○○任職期間商借系爭帳戶使用，
    迄102年9月間始不再使用。上訴人於商借系爭帳戶期間存入
    系爭支票後，自行提領款項，並未遭受任何損害，甲○○與D○
    ○亦未因此獲取任何不法利益。系爭支票於102年3月即兌現
    ，上訴人遲至108年9月19日始提起本件訴訟，已罹於侵權行
    為2年消滅時效，伊得拒絕賠償等語，資為抗辯。
三、原審為上訴人敗訴之判決，上訴人不服，提起上訴，其聲明
    ：㈠原判決廢棄。㈡被上訴人A○○、B○○應於繼承被繼承人甲○○
    之遺產範圍內與被上訴人D○○連帶給付上訴人90萬1189元，
    及自起訴狀繕本送達最後一位被上訴人之翌日起至清償日止
    ，按週年利率5％計算之利息。被上訴人均答辯聲明：上訴駁
    回。
四、下列事項為兩造所不爭執，應可信為真實（見本院卷第103
    頁）：
  ㈠甲○○於106年9月25日死亡，A○○等2人為甲○○之繼承人。
  ㈡系爭帳戶係D○○所開設。
  ㈢系爭支票面額共計90萬1189元，均存入D○○之系爭帳戶而提示
    兌現。
五、本件爭點如下： 
  ㈠系爭支票兌領原因為何？系爭支票存入系爭帳戶，是否即可
    認甲○○及D○○侵占系爭款項構成侵權行為或應對上訴人負不
    當得利返還責任？
  ㈡上訴人之請求權是否已罹於時效？
六、茲就兩造之爭點，說明本院之判斷如下：
　㈠系爭支票為慶豐源公司與上訴人間交易而交付予上訴人之客
    票，系爭帳戶為D○○借予上訴人使用之帳戶，上訴人無法證
    明系爭支票款項業經甲○○及D○○所共同侵占、獲有不當得利
    ，致上訴人受有損害：
　⒈按共同侵權行為，須各行為人之行為皆成立侵權行為為要件
    ，且主張侵權行為損害賠償請求權之人，對於侵權行為之成
    立要件應負舉證責任。又依不當得利之規定請求受益人返還
    其所受領之利益，原則上應由受損人就不當得利請求權成立
    要件中「無法律上之原因」，即對於不存在之權利而為給付
    之事實負舉證責任，至所謂侵害型不當得利（又稱權益侵害
    之不當得利），乃指無法律上之原因，侵害歸屬他人權益內
    容而獲有利益。由於侵害歸屬他人權益之行為，本身即為無
    法律上之原因，主張依此類型之不當得利請求返還利益者（
    即受損人），固無庸就不當得利成立要件中之無法律上之原
    因舉證證明，惟仍須先舉證受益人取得利益，係基於受益人
    之「侵害行為」而來，必待受損人舉證後，受益人始須就其
    有受利益之法律上原因，負舉證責任，方符舉證責任分配之
    原則（最高法院109年度台上字第763號判決意旨參照）。
　⒉經查：
　⑴上訴人主張：甲○○將慶豐源公司因系爭交易退款所交付之系
    爭支票存入系爭帳戶提示兌現，與D○○共同不法侵占系爭款
    項，固提出系爭發票、系爭支票傳真影本及支票存入憑證為
    憑（見原審卷第73至81頁）。惟：據證人即慶豐源公司財務
    人員彭秋月證述：上訴人從事工程安裝，會向伊公司購買裁
    切之石材，伊公司都有依約出貨，沒有發生過退貨、解約之
    情形，但如果有瑕疵會另行議價賠償，由伊公司以客票交予
    甲○○，其中發票人黃永興、葉阿福等人簽發之系爭支票確為
    伊公司之客票，不能確定系爭支票是否為同筆交易及與系爭
    發票有無關連等語（見本院卷第226、228頁），顯與上訴人
    主張系爭支票為慶豐源公司解約退款等情不符。況證人即辦
    理上訴人公司員工團體保險及自107年1月起兼任上訴人會計
    人員之徐淑美到庭證述：系爭發票、系爭支票傳真影本及支
    票存入憑證均由上訴人現任負責人陳豊蓮一起提供予伊，要
    伊將金額加總金額相符後傳真給律師等語（見本院卷第162
    頁），參諸系爭支票自102年3月4日至同年月18日止陸續存
    入系爭帳戶託收期間，尚有另1紙由葉阿福開立之支票（發
    票日：102年2月28日、票面金額21萬7602元、票據號碼：EB
    0000000號）於同年月8日存入系爭帳戶託收兌現等情，有系
    爭帳戶及由板信商業銀行列印之該紙支票影本為憑（見原審
    卷第145、216頁），而該紙支票經提示予證人彭秋月後亦證
    述係屬慶豐源公司之客票無訛（見本院卷第229頁），難認
    系爭支票為慶豐源公司因系爭交易之退款，或與系爭交易有
    何關聯。上訴人主張：慶豐源公司因系爭交易退款而交付系
    爭支票，已無憑採。　　　
　⑵D○○抗辯：伊於任職上訴人公司期間提供系爭帳戶借予上訴人
    使用，上訴人於102年9月間不再使用，始作為伊薪資帳戶使
    用等語，業據提出系爭帳戶存摺明細表、勞工保險被保險人
    投保資料表為憑（見原審卷第232至234頁、本院卷第177頁
    ）。證人徐淑美亦證述：伊至上訴人公司辦理保險時是與陳
    豊蓮或甲○○接洽，僅碰過D○○1、2次，只知道他是公司工務
    、監工人員，團保費用由陳豊蓮開支票給伊，不知道有無會
    計，伊於甲○○往生後受陳豊蓮所託擔任上訴人公司會計時，
    未與原會計人員辦理交接，上訴人公司當時只剩伊及陳豊蓮
    2人等語（見本院卷第160、161頁），而上訴人復稱原會計
    人員姓名不復記憶等語（見本院卷第170頁），可見D○○確曾
    受僱於上訴人，且非上訴人負責管理財務之人員。對照系爭
    帳戶交易明細表及存摺明細表內容所示：系爭帳戶自102年3
    月4日至同年6月21日止，其「存入金額」均為託收票款（包
    含系爭支票）及匯款，並無薪資轉帳款，而「支出金額」則
    為現金取款，分別於102年3月13日、15日、25日、同年4月8
    日、10日、11日、同年5月8日、16日依序取款40萬元、35萬
    元、30萬元、40萬元、40萬元、29萬元、45萬元、30萬元，
    餘款僅6361元，此後數月間並無交易資料；自102年9月5日
    起「存入金額」始由上訴人以薪資轉帳名目按月固定存入約
    4萬餘元不等，「支出金額」則改為每月數次以金融卡提領1
    至3萬元不等之小筆款項等情（見原審卷第216、232至234頁
    ），足見系爭帳戶於102年9月前後之交易使用情形迥異，前
    者於託收票據後彙整大筆款項再自系爭帳戶中一次提領，並
    無將款項保留於系爭帳戶之意；後者則與一般薪資帳戶使用
    情形相近。參以上訴人自承：係於甲○○死亡後在其留在公司
    之物品中找到本件所提出與慶豐源公司交易之系爭發票、系
    爭支票傳真影本及支票存入憑證等證據（見原審卷第73至81
    頁、第165頁、本院卷第304頁），及D○○於105年1月4日已辦
    理退保而未受僱於上訴人等情（見本院卷第177頁），交互
    以觀，倘若甲○○與D○○擅將系爭支票存入系爭帳戶兌領而不
    法侵占系爭款項，衡情豈有可能將系爭支票提兌資料留存於
    上訴人公司。堪信D○○所辯於102年9月作為薪資轉帳戶前曾
    將系爭帳戶借予上訴人使用等詞，應非虛妄。又系爭支票存
    入系爭帳戶後，系爭帳戶內之款項已經提領而不復存在，有
    板信商業銀行存摺類取款憑證可按（見原審卷第147頁），
    而將帳戶借予他人，自需將存摺、取款印章一併交予他人使
    用，以達借用帳戶之目的，始符常情，系爭支票存入系爭帳
    戶及提領現金之時間既均在D○○將系爭帳戶借予上訴人使用
    期間，D○○已否認提領系爭款項，上訴人復未舉證上開取款
    憑證係D○○所蓋印提領而取得系爭款項，徒以上開取款憑證
    上蓋有D○○之印章，主張D○○因系爭支票存入系爭帳戶後遭提
    領，即謂其有何不法侵占系爭款項或侵害系爭款項權益歸屬
    之行為，均無可採。　　
　⑶上訴人自承：伊公司由陳豊蓮成立，因陳豊蓮與甲○○交往，
    由甲○○入股後擔任法定代理人等語（見本院卷第106頁），
    而證人彭秋月亦證述：慶豐源公司與上訴人間石材交易，來
    看貨的都是陳豊蓮等語（見本院卷第227頁），再參諸系爭
    支票傳真影本上印有「請蓋公司章後回傳，Fax：00-000000
    0」，該傳真號碼為慶豐源公司與其關係企業驕陽企業股份
    有限公司（下稱驕陽公司）共同供與客戶間聯絡之用，有驕
    陽公司網頁傳真號碼、該2公司基本資料查詢表可佐（見本
    院卷第215至219頁），且據證人彭秋月證述屬實（見本院卷
    第228、229頁），足見甲○○於擔任上訴人法定代理人期間，
    因與慶豐源公司間石材交易、收受慶豐源公司交付之系爭支
    票，及將系爭支票存入系爭帳戶等相關資料均放置於公司內
    ，倘有任何疑義即可依循上情隨時向慶豐源公司查證，並供
    日後查對之憑證，可徵甲○○並無刻意隱瞞此該等交易及資金
    流向之意，應屬上訴人公司正常營運行為。陳豊蓮於甲○○死
    亡後擔任上訴人之法定代理人，亦知與慶豐源公司間交易往
    來及聯絡方式，竟捨此查證途徑不為，徒憑甲○○留存於公司
    內之上開資料，遽行提起本訴訟，先後主張系爭支票為節稅
    之虛偽買賣、解約後之價款返還（見原審卷第12頁、第101
    、102頁），甚至於本院傳訊證人彭秋月證述前詞後復改稱
    係石材買賣瑕疵退款云云（見本院卷第309頁），前後陳述
    已不一致，已難採信，且仍無法舉證證明甲○○擅自提領系爭
    款項供己私用，而有不法侵占系爭款項或侵害系爭款項權益
    歸屬之行為，依前揭舉證責任之說明，上訴人主張甲○○應對
    上訴人負侵權行為或不當得利之責任云云，亦無足取。
  ㈡上訴人既不能舉證證明甲○○、D○○不法侵占系爭款項， 而應
    對上訴人負侵權行為責任，則本件是否已罹於民法第197條
    第1項規定之2年時效，即毋庸再予審究，附此敘明。
七、綜上所述，上訴人依民法第184條第1項前段、後段、第185
    條或第179條之規定及繼承法律關係，請求A○○等2人於繼承
    被繼承人甲○○之遺產範圍內與D○○連帶給付90萬1189元，及
    自起訴狀繕本送達最後一位被上訴人之翌日起至清償日止，
    按週年利率5％計算之利息，非屬正當，不應准許。原審所為
    上訴人敗訴之判決，及駁回其假執行之聲請，並無不合。上
    訴論旨指摘原判決不當，求予廢棄改判，為無理由，應駁回
    其上訴。並依民事訴訟法第78條規定，為訴訟費用負擔之判
    決。
八、本件事證已臻明確，上訴人聲請傳訊系爭支票之發票人，以
    查明系爭支票是否為慶豐源公司退還上訴人之貨款，業經捨
    棄（見本院卷第229頁、第239至240頁），且核無調查之必
    要。至兩造其餘之攻擊或防禦方法及所用之證據，經本院斟
    酌後，認為均不足以影響本判決之結果，爰不逐一論列，附
    此敘明。
九、據上論結，本件上訴為無理由，爰判決如主文。　　
中　　華　　民　　國　　110 　年　　3 　　月　  16  　日
                 民事第二十四庭
                       審判長法  官  胡宏文
                             法  官  朱慧真
                             法  官  陳筱蓉
正本係照原本作成。
不得上訴。
中　　華　　民　　國　　110 　年　　3 　　月　　17　　日
　　　　　　   　　　　　　　書記官  陳珮茹 　　　　　　　　　　　　　　
　　　　　　　　　　　　　　
　　　　　　　　　　　　　　
　　　　　　　　　　　　　　

　　　　　　　　　　　　　　　　　　　　　　　　　　　　
附表：
編號 發票人 發票日 票面金額 支票號碼 存入託收日期 1 黃永興 102年3月5日 20萬953元 DA0000000 102年3月7日 2 黃永興 102年3月15日 10萬9482元 DA0000000 102年3月18日 3 黃永興 102年3月5日 29萬6000元 DA0000000 102年3月7日 4 謝富雄 102年3月5日 3萬5350元 GD0000000 102年3月13日 5 熊柿紅 102年2月28日 22萬元 VB0000000 102年3月6日 6 謝維正 102年3月25日 9300元 CP0000000 102年3月4日 7 葉阿福 102年3月5日 3萬104元 EB0000000 102年3月13日